【裁判字號】    95,上易,295
【裁判日期】    951107
【裁判案由】    交付印鑑等
【裁判全文】
臺灣高等法院臺中分院民事判決         95年度上易字第295號
上  訴  人  台智精密科技股份有限公司
法定代理人  乙○○
訴訟代理人  許瑞君律師
被  上訴人  甲○○
訴訟代理人  張慶宗律師
複  代理人  何孟育律師
上列當事人間請求交付印鑑等事件，上訴人對於中華民國95年6
月1日臺灣臺中地方法院94年度訴字第2006號第一審判決提起上
訴，本院於95年10月24日言詞辯論終結，判決如下：
    主      文
上訴駁回。
第二審訴訟費用由上訴人負擔。
    事實及理由
壹、上訴人起訴主張：
一、被上訴人甲○○為上訴人公司之股東，並於民國（下同）91
    年間經選任為上訴人公司之董事，復經董事推選為董事長後
    並兼任總經理職務，董事任期自91年5月10日起至94年5月9
    日止。
二、詎被上訴人於前開董事任期屆滿後，並未依公司法規定召開
    董事會與股東會辦理董事監察人改選事宜。訴外人即上訴人
    公司前任監察人巫孟良遂依公司法規定，於94年7月ll 日召
    集上訴人公司94年度第1次臨時股東會，改選董事、監察人
    ，經依法改選訴外人乙○○、巫孟良及被上訴人等3人為新
    任董事，訴外人林品臻為新任監察人。嗣由乙○○依公司法
    規定，於94年7月26日召開上訴人公司新任董事會，並於會
    中推選乙○○為上訴人公司之新任董事長。因前開新任董事
    、監察人與新任董事長等選舉結果，屬公司法所訂應向主管
    機關辦理公司變更登記事項；又公司辦理變更登記時，均應
    於登記申請書與應檢附之文件、書表上蓋具留存公司登記主
    管機關之印鑑章（「公司之登記及認許辦法」第16條規定意
    旨參照）。故上訴人公司之新舊任董事長若未進行職務交接
    ，由舊任董事長移交上訴人公司印鑑章及相關營運資料，則
    新任董事會與新任董事長斷然無法向主管機關申請辦理上訴
    人公司變更登記事項，更遑論由新任董事會與新任董事長順
    利推展公司業務。
三、因上訴人公司業已依法召集股東會選出新任董事、並選任乙
    ○○為新任董事長。準此，被上訴人之董事長職務即告解除
    ，上訴人與被上訴人間關於董事長職務之委任契約法律關係
    即已終止。詎被上訴人迄今拒不配合辦理上訴人公司董事長
    職務交接事宜，對於其任職董事長期間所保管上訴人公司所
    有之印鑑章、應收應付帳款簿冊、會計表冊、員工人事資料
    、及支票簿等物品，均拒絕返還與上訴人公司及新任董事長
    乙○○，而造成上訴人業務營運、財務控管與內部人事運作
    之重大障礙。因前開物品本屬上訴人所有，被上訴人於董事
    長職務解任後，對於系爭物品自無繼續持有之必要，亦無合
    法權源占有，是被上訴人持有系爭物品，自屬無權占有。而
    被上訴人迭經催索，均不置理，爰依公司法第293條意旨、
    民法第767條所有物返還請求權之法律關係，請求被上訴人
    返還如原審訴之聲明所示之系爭物品。
四、對被上訴人抗辯之陳述：（一）依民法第942條及公司法第
    228條第1項之規定，被上訴人為系爭物品之占有人無疑。況
    公司負責人占有公司印鑑並負保管義務為社會常態。（二）
    由證人陳麗茹之證詞可知，被上訴人指示證人陳麗茹等占有
    系爭物品，證人陳麗茹等為輔助占有人，被上訴人為占有人
    。
貳、被上訴人則以：
一、因94年7月11日由巫孟良以監察人身分所召集改選董監事之
    臨時股東會，其召集程序具違背法令之重大瑕疵，所為改選
    董監事之決議內容依公司法第191條應屬無效，被上訴人並
    已另行提起訴訟（原審94年度訴字第1927號）。
二、被上訴人及其妻委請曾信嘉律師、訴外人施騰合（被上訴人
    之妻兄）於前開臨時股東會提出多項異議，然擔任該次臨時
    股東會主席之巫孟良竟置之不理，仍執意開會及改選董監事
    ，故該臨時股東會之召集程序具違背法令之重大瑕疵，所為
    改選董監事之決議內容應屬無效。被上訴人嗣於94年8月10
    日向原審聲請禁止訴外人乙○○、巫孟良行使董事職權之假
    處分（94年度裁全字第5363號）而遭駁回，然被上訴人已提
    起抗告，且於被上訴人所提前開94年度訴字第1927號確認決
    議無效等事件未確定前，被上訴人尚末終局喪失董事長職務
    ，是否無權占有系爭物品尚未確定，則上訴人依民法第767
    條之規定，請求被上訴人返還系爭物品即屬無據。
三、上訴人並未將系爭物品交由被上訴人保管，且否認被上訴人
    占有系爭物品等語，資為抗辯。
參、原審經審酌兩造所提出之攻擊防禦方法後，認上訴人既無法
    證明被上訴人占有系爭物品之事實，則上訴人依所有物返還
    請求權之法律關係，請求被上訴人返還系爭物品，自無理由
    ，從而判決駁回上訴人之訴。上訴人對原審判決不服提起上
    訴，於本院聲明：（一）原判決廢棄。（二）被上訴人甲○
    ○應將上訴人所有如原審附件一印文所示之印章乙枚交付予
    上訴人。（三）被上訴人甲○○應將上訴人所有之應收應付
    帳款簿冊交付與上訴人。（四）被上訴人甲○○應將上訴人
    91年度至94年度之各項會計表冊交付與上訴人。（五）被上
    訴人甲○○應將上訴人公司現職員工清冊及薪給資料交付與
    上訴人。（六）被上訴人甲○○應將上訴人所有之五本支票
    簿交付與上訴人。（七）第一、二審訴訟費用由被上訴人負
    擔。被上訴人於本院答辯聲明則為：（一）上訴駁回。（二
    ）第二審訴訟費用由上訴人負擔。
肆、兩造不爭之事實
一、被上訴人為上訴人公司之股東，於91年間經選任為上訴人公
    司之董事，再經董事推選為董事長後並兼任總經理職務，董
    事任期自91年5月10日起至94年5月9日止。
二、上訴人公司前任監察人巫孟良曾於94年7月ll日召集上訴人
    公司94年度第1次臨時股東會，會議召集事由係改選董事、
    監察人，嗣經改選乙○○、巫孟良及被上訴人等3人為新任
    董事，林品臻為新任監察人。
三、被上訴人及其妻委請曾信嘉律師、施騰合（被上訴人之妻兄
    ）於前開臨時股東會提出多項異議，然擔任該次臨時股東會
    主席之巫孟良置之不理。嗣經被上訴人於94年8月19日起訴
    請求確認上訴人公司之前開臨時股東會決議無效，並確認上
    訴人與乙○○、巫孟良及林品臻之委任關係不存在（原審94
    年度訴字第1927號），然經原審於94年11月17日以94年度訴
    字第1927號民事判決將被上訴人之訴駁回。
四、本件被上訴人於94年8月10日向原審聲請禁止乙○○、巫孟
    良行使董事職權之假處分（94年度裁全字第5363號）而遭駁
    回，嗣經被上訴人提起抗告，惟業經本院以94年度抗字第81
    1號民事裁定駁回抗告。
伍、得心證之理由
一、查前開兩造不爭之事實，既為兩造所不爭，並有股份有限公
    司變更登記表、股東名冊、94年度第1次臨時股東會會議記
    錄、94年度第1次董事會會議記錄在卷可證，復經原審調取
    該院94年度訴字第1927號卷核閱無誤，並經本院查閱該案卷
    無訛，此有原審94年度訴字第1927號卷影本在卷可稽，自堪
    信為真實。
二、按所有人對於無權占有其所有物者，得請求返還之，固為民
    法第767條所明定；惟前開所稱無權占有之人，係指現在占
    有其物之人。次按當事人主張有利於己之事實者，就其事實
    有舉證之責任，民事訴訟法第277條前段亦有規定；故提起
    返還所有物之訴之請求權人自應就其主張標的物所有權與對
    造當事人占有其所有物之事實負舉證之責任，茍不能為相當
    之證明，即難認其所有物返還請求權存在。查：
（一）本件被上訴人既否認占有系爭物品之事實，依前開說明，
      自應由上訴人就被上訴人占有系爭物品之事實，負舉證之
      責任。次查證人陳麗茹於原審結證稱被上訴人甲○○擔任
      上訴人公司董事長期間，其係於上訴人公司擔任管理部課
      長，並負責人事、財務、總帳部分，而上訴人公司自91年
      至93年之資產負債表、損益表、股東權益變動表、現金流
      量表等會計表冊及員工清冊、薪資給付資料、支票簿、應
      收應付帳款簿冊都是由3個會計人員打包送至廁所旁邊的
      小閣樓保存，小閣樓鑰匙由管理部經理黃松裕保管，公司
      印章分大、小章，大章部分由管理部經理黃松裕保管，小
      章由負責人甲○○先生持有，其於94年4月30日離職，離
      職後則不清楚；而前開甲○○所持有之小章並非上訴人起
      訴狀附件一印文所示之印章，該印文所示之印章係大章；
      前開所稱資料要3個人處理，其中員工清冊、支票簿、薪
      資給付資料係其處理，其他部分則非其所處理，其所處理
      之資料均放置於管理部，其他資料亦均放在管理部，讓其
      等3人方便作業，3人均知放那裡；所稱3人係指陳麗茹、
      巫美娟、蘇懿珊，當時公司未劃分由何人保管，相關表冊
      均電腦製作，故3人都處理過，公司未特別劃分誰保管前
      開資料；其離職時，甲○○委託陳麗茹、黃政洲、王曉暄
      與上訴人台智公司之乙○○、巫孟良、蘇懿珊、曾雅玲及
      另一位不認識之人點交，區分財務、庫存部分點交，前述
      資料中之91年至93年部分，因早就封存故無點交問題，94
      年資料部分，其當時應乙○○要求，於五月間在台智公司
      ，有將資產負債表、應收應付帳款簿冊、支票本、公司印
      章（含上訴人起訴狀附件一印文所示印章）點交與蘇懿珊
      的，至其他人點交何物，其不清楚等語明確（見原審卷第
      154、155頁95年4月13日言詞辯論筆錄）。另參酌證人蘇
      懿珊於原審亦結證稱：其到職後之員工清冊、薪資給付資
      料、支票簿均由陳麗茹保管，其他資料係何人保管，則不
      清楚；其負責製作應付帳款管理，做完後均交給陳麗茹，
      薪資部分則係甲○○叫陳麗茹製作，陳麗茹自己保管該薪
      資給付資料，資料均放在櫃子中，櫃子之鑰匙亦由陳麗茹
      自己保管等語（見原審卷第157、158頁95年4月13日言詞
      辯論筆錄），則系爭物品並非由被上訴人占有，應可認定
      。
（二）至證人蘇懿珊於原審雖另證稱陳麗茹離職後，並未將其所
      保管資料點交予上訴人公司之任何人等語，然亦不足認定
      系爭物品為被上訴人所占有。又受僱人受他人之指示，而
      對於物有管領之力者，僅該他人為占有人，民法第942條
      定有明文。則縱證人陳麗茹等受被上訴人之指示而占有系
      爭物品，然證人陳麗茹等係上訴人台智公司之受僱人，被
      上訴人係代表台智公司指示證人陳麗茹等占有系爭物品，
      則占有人仍為台智公司而非被上訴人，上訴人主張占有人
      係被上訴人，亦不可取。
（三）此外，上訴人迄未舉證證明被上訴人占有系爭物品之事實
      ，則依前開說明，上訴人請求被上訴人返還系爭物品，自
      屬無據。
三、又上訴人雖另依公司法第293條之意旨，請求被上訴人返還
    系爭物品。然查：
（一）公司法第293條係適用於公司重整時之交接，本件既非重
      整，自無該條文之適用。
（二）至民法第1條雖規定，民事法律所未規定者，依習慣，無
      習慣者，依法理；然法理之功能係在補法律與習慣之不足
      ，於具體案件可經由解釋而適用法律或有習慣法時，即無
      以法理為裁判依據之必要。從而，本件可經由解釋而適用
      法律，自無適用公司法第293條法理之必要，上訴人依前
      開公司法第293條之意旨，而請求被上訴人返還系爭物品
      ，亦屬無據。
四、上訴人上訴意旨雖略以：（一）由證人陳麗茹於原審95年4
    月13日到庭作證之證言可知，證人陳麗茹既自陳於94年4 月
    30日離職，意即自94年5月1日起證人陳麗茹即非上訴人之受
    僱人，則原判決所稱證人陳麗茹係為上訴人利益而輔助占有
    系爭物件云云，顯屬嚴重謬誤，論事用法即有重大違誤。（
    二）證人陳麗茹陳稱於94年5月間受被上訴人甲○○委託點
    交資產負債表、應收應付帳款簿冊、支票本、公司印章等系
    爭物件，由此堪認證人陳麗茹係於受委任之當時即94年5 月
    間由被上訴人甲○○處取得點交物件之占有。準此可知，上
    開資產負債表、應收應付帳款簿冊、支票本、公司印章等系
    爭物件於94年5月間係由被上訴人甲○○占有。（三）證人
    陳麗茹所稱點交時點之證言與事實不符。（四）其次，被上
    訴人甲○○於94年10月18日向原審法院提出答辯狀，其中第
    二頁最後一行以下即載明「……在該股東會決議無效等事見
    尚未確定前，被告甲○○尚未終局喪失董事長職務……」，
    由上可知，被上訴人甲○○迄至上訴人提起本訴之94年10月
    18日均仍主張渠具有上訴人台智公司董事長之職位與身分，
    以被上訴人此種心態，焉有可能於94年5月間、尚未召集台
    智公司股東會之情況下，率將系爭物件交付任何第三人？由
    上可知，證人陳麗茹之證述顯然悖離事實。堪認證人陳麗茹
    所稱已點交完畢等語云云，係為迴護被上訴人甲○○之詞，
    不足採信。
五、惟本院查：
（一）本件事實業經原審詳加查明審酌後，認上訴人於本件未能
      舉證證明被上訴人確實有占有系爭物品之事實，難認上訴
      人所有物返還請求權存在，本院認其認事用法並無違誤。
      雖本件上訴人仍執陳詞認證人陳麗茹於94年4月30日離職
      已非上訴人之受僱人，原判決認證人陳麗茹係為上訴人利
      益而輔助占有系爭物件，係屬違誤等語，為其上訴理由云
      云。
（二）然查，本件爭點在於被上訴人是否確實有占有系爭物品？
      經查：按所有人對於無權占有其所有物者，得請求返還之
      ，固為民法第767條所明定；惟前開所稱無權占有之人，
      係指現在占有其物之人。次按當事人主張有利於己之事實
      者，就其事實有舉證之責任，民事訴訟法第277條前段亦
      有規定；故提起返還所有物之訴之請求權人自應就其主張
      標的物所有權與對造當事人占有其所有物之事實負舉證之
      責任，茍不能為相當之證明，即難認其所有物返還請求權
      存在。次按民事訴訟如係由原告主張權利者，應先由原告
      負舉證之責，若原告先不能舉證，以證實自己主張之事實
      為真實，則被告就其抗辯事實即令不能舉證，或其所舉證
      據尚有疵累，亦應駁回原告之請求，此有最高法院17 年
      上字第917號判例可參。本件上訴人一再主張被上訴人有
      保管前開系爭物品之事實，惟為被上訴人堅決所否認，自
      應由上訴人對其主張有利於己之事實，負舉證之責任，應
      不待言。
（三）查，證人陳麗茹於原審法院95年4月13日言詞辯論時，即
      到庭結證稱，被上訴人甲○○擔任上訴人公司董事長期間
      ，其係於上訴人公司擔任管理部課長，並負責人事、財務
      、總帳部分，而上訴人公司自91年至93年之資產負債表、
      損益表、股東權益變動表、現金流量表等會計表冊及員工
      清冊、薪資給付資料、支票簿、應收應付帳款簿冊都是由
      3 個會計人員打包送至廁所旁邊的小閣樓保存，小閣樓鑰
      匙由管理部經理黃松裕保管，公司印章分大、小章，大章
      部分由管理部經理黃松裕保管，小章由負責人甲○○先生
      持有，其於94年4月30日離職，離職後則不清楚；而前開
      甲○○所持有之小章並非上訴人起訴狀附件一印文所示之
      印章，該印文所示之印章係大章；前開所稱資料要3個人
      處理，其中員工清冊、支票簿、薪資給付資料係其處理，
      其他部分則非其所處理，其所處理之資料均放置於管理部
      ，其他資料亦均放在管理部，讓其等3人方便作業，3人均
      知放那裡；所稱3人係指陳麗茹、巫美娟、蘇懿珊，當時
      公司未劃分由何人保管，相關表冊均電腦製作，故3人都
      處理過，公司未特別劃分誰保管前開資料；其離職時，甲
      ○○委託陳麗茹、黃政洲、王曉暄與上訴人台智公司之乙
      ○○、巫孟良、蘇懿珊、曾雅玲及另一位不認識之人點交
      ，區分財務、庫存部分點交，前述資料中之91年至93年部
      分，因早就封存故無點交問題，94年資料部分，其當時應
      乙○○要求，於五月間在台智公司，有將資產負債表、應
      收應付帳款簿冊、支票本、公司印章（含上訴人起訴狀附
      件一印文所示印章）點交與蘇懿珊的，至其他人點交何物
      ，其不清楚等語明確。顯見系爭物品並非由被上訴人個人
      所占有，應無疑義。
（四）次查，證人陳麗茹前為上訴人之受僱人，縱被上訴人曾代
      表上訴人指示證人陳麗茹等人占有系爭物品，實際之占有
      人仍為上訴人台智公司而非被上訴人個人，嗣證人陳麗茹
      亦證稱將系爭物品置於上訴人公司處，而上訴人並無法提
      出其他任何確切之證據足以證明被上訴人個人有占有管領
      系爭物品之事實或曾攜出系爭物品之情事，上訴人提起本
      訴，請求被上訴人個人交付系爭物品，揆諸前開說明，即
      屬無據。
六、綜上所述，上訴人既無法證明被上訴人占有系爭物品之事實
    ，則上訴人依所有物返還請求權之法律關係及公司法第293
    條等之規定，請求被上訴人返還系爭物品，自無理由，應予
    駁回。原審因而為上訴人敗訴之判決，核無違誤。上訴意旨
    猶執陳詞指摘原判決不當，求予廢棄改判，為無理由，應予
    駁回。
七、本件判決基礎及事證已臻明確，雙方其餘主張或陳述及其攻
    擊防禦方法，於本件判決結果不生影響，爰不予一一論述，
    附此敘明。
據上論結，本件上訴為無理由，依民事訴訟法第449條第1項、第
78條，判決如主文。
中    華    民    國    95    年    11    月    7    日
                      民事第二庭審判長法  官  童有德
                                      法  官  謝說容
                                      法  官  蔡秉宸
以上正本係照原本作成。
不得上訴。
                                      書記官   茆亞民
中    華    民    國    95    年    11    月    8    日
                                                     Ｄ


司法院資訊處製作；財團法人民間司法改革基金會備份。
